最高法院民事判決　　　　　　　　　　　　　　　九十一年度台上字第一七七四號
　　上　訴　人　甲○○
　　訴訟代理人　謝永誌律師
　　上　訴　人　丙○○
　　　　　　　　乙○○
　　共　　 同
　　訴訟代理人　鄭錦堂律師
　　被 上訴 人　丁○○
　　訴訟代理人　謝永誌律師
右當事人間請求清償借款事件，兩造（被上訴人丁○○除外）對於中華民國八十九年
五月二日台灣高等法院第二審更審判決（八十八年度重上更(一)字第一六一號），各自
提起上訴，本院判決如左：
    主  文
原判決關於駁回上訴人甲○○之訴及上訴人丙○○、乙○○之其餘上訴，暨該等訴訟
費用部分均廢棄，發回台灣高等法院。
    理  由
本件上訴人甲○○及被上訴人丁○○主張：對造上訴人丙○○及乙○○於民國八十四
年十二月二十八日向伊等借款新台幣（下同）八百二十萬元，並承諾於八十五年二月
底前，將丁○○於八十二年三月二十三日、同年五月十七日以一千二百萬元向丙○○
買受之台北縣土城市○○路○段（下同）九十三號七樓、十樓及九十一號七樓房地三
戶，過戶與甲○○。惟上開借款屆期，丙○○及乙○○並未清償，且前揭房地除九十
三號七樓、十樓二戶已辦理過戶外，另市價為四百五十萬元之九十一號七樓一戶，則
於八十四年九月二十一日移轉登記與訴外人陳麗華所有，已屬給付不能等情，爰依消
費借貸之法律關係及民法第二百二十六條之規定，求為命丙○○及乙○○給付伊等八
百二十萬元及自八十五年十月二十一日起算法定遲延利息；給付甲○○四百五十萬元
及自八十五年十月二十一日起算法定遲延利息之判決（丁○○、甲○○就借款八百二
十萬元及甲○○就房地給付不能部分，分別超過上開本息之請求，業據渠等於原審為
聲明之減縮。另丁○○請求丙○○給付三百萬元本息部分，經第一審判決丙○○敗訴
後，未據其提起第二審上訴）。
上訴人丙○○及乙○○則以：被上訴人與丙○○原有合夥關係存在。雖被上訴人有出
資一千二百萬元，但執行合夥事務之費用高達六千九百八十二萬一千七百七十三元，
依渠等出資比例百分之三十計算，被上訴人尚應分擔八百六十九萬四千九百八十六元
，爰主張與伊等承諾償還之抵押貸款八百二十萬元相抵銷等語，資為抗辯。
原審將第一審命上訴人丙○○、乙○○給付對造上訴人甲○○四百五十萬元本息部分
判決廢棄，改判駁回甲○○（原判決誤載為包括被上訴人丁○○在內之「被上訴人」
，丁○○就此提起第三審上訴，另以裁定駁回）該部分之訴；維持第一審命丙○○、
乙○○給付八百二十萬元本息部分（減縮部分除外）判決，駁回丙○○、乙○○該部
分之上訴，係以：經查兩造於八十四年十二月二十八日簽訂承諾書（下稱系爭承諾書
），約定提供甲○○所有九十三號七樓及十樓房地向訴外人萬通商業銀行股份有限公
司（下稱萬通銀行）抵押借款八百二十萬元，以清償向萬通銀行借貸之營建融資貸款
，俾塗銷擔保該貸款所設定之最高限額四千七百萬元抵押權登記。而上開營建融資貸
款，由甲○○依系爭承諾書於八十五年三月二十五日向萬通銀行取得抵押借款八百二
十萬元時，丙○○及乙○○父子合建並負責建造之大樓業已完工，且丁○○亦已依讓
渡書分得九十三號七樓及十樓房地登記在甲○○名下，兩造對於丁○○除出資一千二
百萬元外，再無補充之義務，該抵押借款八百二十萬元非屬合夥之出資，並不爭執等
情以觀，應係丙○○及乙○○所應負擔之債務。況系爭承諾書載明丙○○及乙○○對
於前揭抵押借款八百二十萬元負有償還之義務，且丙○○於偵訊中亦表示願意償還該
抵押借款八百二十萬元，亦徵該營建融資貸款係屬丙○○及乙○○之債務。故丁○○
及甲○○主張渠等依據系爭承諾書向萬通銀行抵押借款八百二十萬元，轉帳借與丙○
○及乙○○以清償該二人所負之營建融資貸款債務，兩造間有八百二十萬元之借貸關
係，即足採取；丙○○及乙○○抗辯：甲○○向萬通銀行抵押借款八百二十萬元係用
以清償自己之債務，兩造間並無該八百二十萬元之借貸關係云云，為不可採。又依據
土地及建物登記簿謄本之記載，甲○○持向萬通銀行抵押借款八百二十萬元之九十三
號七樓及十樓房地，於八十五年間設定抵押權，八十六年間塗銷該設定登記，衡情丁
○○及甲○○應已清償八百二十萬元之抵押借款，而丙○○及乙○○未依系爭承諾書
之約定，於取得八百二十萬元抵押借款後二個月（即八十五年五月二十四日），償還
該抵押借款八百二十萬元，則丁○○及甲○○自得請求丙○○及乙○○清償該筆借款
。是丙○○及乙○○辯稱：丁○○及甲○○未清償八百二十萬元抵押借款，該二人不
得請求伊等給付云云，亦無可採。次查丁○○與丙○○簽訂讓渡書時，丙○○與乙○
○合建之大樓尚不存在，且丁○○及甲○○亦未能舉證證明丁○○斯時係買受那三戶
房屋，依民法第三百四十五條第二項之規定，其買賣標的物既不確定，則不能認為丁
○○係向丙○○購買房屋。況上開讓渡書所載內容，與買賣契約完全不同，且證人杜
秀娟亦證稱丁○○係與丙○○合夥。至證人即與丁○○為叔侄關係之黃舜田所為證言
，因與讓渡書之記載及杜秀娟之證詞不符，且易有偏頗，而不足採。惟丁○○與丙○
○第一次簽訂讓渡書時，未得斯時仍為合夥人之張光亮同意，依法不生加入合夥或轉
讓股權之效力，而第二次簽訂讓渡書時，丙○○與張光亮間之合夥已合意解散，則無
加入合夥或受讓股權之可能。爰審酌讓渡書所載內容及興建大樓相關事宜由丙○○籌
劃等情，並探求當事人立約之真意，丁○○應係對於丙○○經營之興建大樓事業出資
，分受其興建大樓所生利益及分擔所生損失，而與丙○○成立新的隱名合夥契約，依
民法第七百零三條之規定，丁○○僅於出資限度內負分擔損失之責任，且丙○○及乙
○○亦自承丁○○在八十三年元月四日繳足一千二百萬元後，並無再補充之義務，是
丁○○除支出一千二百萬元股款外，對於合夥債務不須再負清償之責。縱認被上訴人
丁○○非隱名合夥人，丙○○及乙○○所為之單方結算亦未經丁○○承認，且非就合
夥財產總值與合夥所負債務總結清算，依法應不生清算之效力。因此，丙○○及乙○
○以丁○○應分擔之合夥債務，主張與八百二十萬元之借款債務為抵銷，並無可採。
末查丁○○及甲○○依系爭承諾書僅有請求丙○○及乙○○履行九十一號七樓房屋之
過戶、點交等義務，而該房屋在該承諾書簽立前即屬訴外人陳麗華所有，且丁○○亦
不能諉為不知，故丁○○及甲○○無法舉證證明九十一號七樓房屋有可歸責於丙○○
及乙○○之事由，致不能過戶、點交，自不能依民法第二百二十六條之規定，請求損
害賠償。綜上所述，丁○○及甲○○依據消費借貸之法律關係，請求丙○○及乙○○
給付八百二十萬元及自八十五年十月二十一日起算之法定遲延利息，於法有據，應予
准許；甲○○依民法第二百二十六條之規定，請求丙○○及乙○○給付四百五十萬元
及自八十五年十月二十一日起算之法定遲延利息，則屬無據，不應准許等詞，為其判
斷之基礎。
上訴人甲○○上訴部分：
查原審既認定上訴人丙○○及乙○○依系爭承諾書之約定，負有移轉九十一號七樓房
地所有權登記並交付該房地予對造上訴人甲○○之義務，則被上訴人丁○○於該承諾
書簽訂時縱已知悉九十一號七樓房地非屬丙○○及乙○○所有，而係訴外人陳麗華所
有，丙○○及乙○○亦應先取得該房地所有權，然後移轉登記並交付予甲○○，或使
陳麗華逕行移轉九十一號七樓房地所有權登記並交付該房地予甲○○。倘九十一號七
樓房地因可歸責丙○○及乙○○之事由，以致不能移轉所有權登記並交付予甲○○，
則甲○○依民法第二百二十六條第一項之規定請求賠償損害，似非無據。故甲○○能
否請求損害賠償，即與丁○○在與丙○○及乙○○簽訂系爭承諾書時，是否知悉該房
地為陳麗華所有無涉。又九十一號七樓房地迄未能移轉所有權登記並交付予甲○○，
係肇於陳麗華因與丙○○及乙○○間有糾紛而不願移轉登記，為丙○○及乙○○在原
審所自承（見原審更字卷八五頁正面），且陳麗華於原審言詞辯論終結前亦已將該房
地移轉予訴外人台北縣土城市農會所有。準此，甲○○主張九十一號七樓房地因可歸
責丙○○及乙○○之事由，致給付不能，是否全不足採，非無再推求之餘地。乃原審
僅以丁○○在與丙○○及乙○○簽訂系爭承諾書前，已知悉九十一號七樓房地為陳麗
華所有，而為甲○○不利之判決，即屬可議。
上訴人丙○○、乙○○上訴部分：
按民事訴訟採不干涉主義，凡當事人所未提出之事實，不得斟酌之，此觀民事訴訟法
第三百八十八條之規定自明。丁○○及甲○○就九十三號七樓、十樓及九十一號七樓
三戶房地，一直主張係丁○○向丙○○購得，而丙○○及乙○○則始終抗辯丁○○與
丙○○成立民法第六百六十七條第一項所稱之合夥，兩造均未主張（抗辯）丁○○與
丙○○成立同法第七百條所謂之隱名合夥，乃原審竟認定丁○○與丙○○成立隱名合
夥，依上說明，已有認作主張之違誤。而原審據此認作之主張，依民法第七百零三條
之規定，謂丁○○僅於出資限度內負分擔損失之責任，丙○○及乙○○以丁○○應分
擔出資限度外之合夥債務與系爭八百二十萬元借款為抵銷，為不可採，亦難謂當。又
原審認定丙○○及乙○○依系爭承諾書應移轉所有權登記並交付予甲○○之九十三號
七樓、十樓及九十一號七樓三戶房地，若占丙○○與丁○○合夥興建十戶房地十分之
三，即按丁○○出資比例十分之三分配，且丙○○及乙○○辯稱全部興建費用為六千
九百八十二萬一千七百七十三元，倘亦屬實，則於丁○○與丙○○間係屬民法第六百
六十七條第一項所稱之合夥關係情形下，依同法第六百七十七條第一項、第二項所定
損益分配成數，丙○○及乙○○抗辯前揭興建費用扣除丙○○及丁○○共同出資之四
千萬元後之金額，應由丁○○分擔十分之三即八百九十四萬六千五百三十一元等語，
似亦非不可採。乃原審復以丁○○縱非隱名合夥人，亦因丙○○及乙○○提出之清算
結果，未經丁○○承認，且未就合夥財產及債務為之，認定丙○○及乙○○基於該清
算結果，以丁○○應分擔之合夥債務與系爭八百二十萬元借款為抵銷，不生效力，並
嫌速斷。
末查甲○○請求九十一號七樓房地之損害，已據其在原審減縮聲明為四百五十萬元及
自八十五年十月二十一日起算之法定遲延利息，且原審亦就減縮後之聲明為裁判，乃
原判決主文欄諭知第一審就該減縮部分所為甲○○勝訴判決廢棄，駁回其該部分之訴
，於法未合。
綜上所述，兩造（丁○○除外）上訴論旨，各指摘原判決於其不利部分為不當，求予
廢棄，非無理由。
據上論結，本件兩造（被上訴人丁○○除外）上訴均為有理由。依民事訴訟法第四百
七十七條第一項、第四百七十八條第一項，判決如主文。
中      華      民      國    九十一    年      八      月     三十     日
                              最高法院民事第一庭
                                  審判長法官  李  錦  豐
                                        法官  楊  鼎  章
                                        法官  吳  麗  女
                                        法官  謝  正  勝
                                        法官  陳  國  禎
      右正本證明與原本無異
                                              書  記  官
中      華      民      國    九十一    年      九      月     十九     日
